【裁判字號】    97,易,330
【裁判日期】    971225
【裁判案由】    詐欺
【裁判全文】
臺灣花蓮地方法院刑事判決               97年度易字第330號
公  訴  人  臺灣花蓮地方法院檢察署檢察官
被      告  吳岩龍原名吳衍龍.
選任辯護人  楊志航律師
上列被告因詐欺案件，經檢察官提起公訴（97年度偵字第3054、
3158號）及移送併案審理（97年度偵字第4165號），本院判決如
下：
    主  文
吳岩龍幫助犯詐欺取財罪，處有期徒刑陸月，如易科罰金，以新
台幣壹仟元折算壹日。
    事  實
一、吳岩龍預見將金融機構帳戶之存摺、提款卡等物提供予他人
    使用，可能助長他人為掩飾詐欺所得犯罪之用，竟不違其本
    意，基於幫助他人詐欺取財之犯意，於民國 96年8月15日起
    至97年3月9日前某日，在花蓮縣市不詳地點，將其在彰化商
    業銀行花蓮分行（下簡稱彰化銀行）申辦之帳號0000000000
    0000000號帳戶存摺、提款卡（含密碼 ），交予不詳成年人
    所組之詐欺集團使用，嗣該詐騙集團於97年3月9日12時55分
    許，以電話聯絡甲○○，佯稱甲○○先前購物時，因作業疏
    失，誤設定為分期付款，需配合至自動提款機操作解除分期
    付款指令，甲○○不疑有他而陷於錯誤，便於同日14時 6分
    許，至自動櫃員機操作轉帳新台幣（下同 ）5萬元至吳岩龍
    前開彰化商業銀行帳戶內，均旋遭該詐騙集團提領一空。
二、案經花蓮縣警察局花蓮分局報告暨桃園縣政府警察局龜山分
    局報告臺灣桃園地方法院檢察署呈請臺灣高等法院檢察署檢
    察長核轉臺灣花蓮地方法院檢察署檢察官偵查起訴。
    理  由
一、證據能力：按被告以外之人於審判外之言詞或書面陳述，除
    法律有規定者外，不得作為證據，又被告以外之人於審判外
    之陳述，雖不符前四條之規定，而經當事人於審判程序同意
    作為證據，法院審酌該言詞陳述或書面陳述作成時之情況，
    認為適當者，亦得為證據。當事人、代理人或辯護人於法院
    調查證據時，知有第159條第1項不得為證據之情形，而未於
    言詞辯論終結前聲明異議者，視為有前項之同意，刑事訴訟
    法第159條第1項、第159條之5分別定有明文。查本件判決所
    引用之證據，均經當事人同意有證據能力，且經核其作成之
    狀況，並無不適當之情事，是均有證據能力，合先敘明。
二、訊據被告吳岩龍矢口否認有何幫助詐欺取財犯行，辯稱：伊
    將第一銀行（此部分業經檢察官為不起訴處分確定，詳如理
    由欄六、所述）及彰化銀行的存摺、提款卡放在機車坐墊下
    的置物箱中，密碼直接寫在提款卡上面，伊最後 1次看到存
    摺、提款卡是在 96年5月間，伊的機車未遭撬開，何時失竊
    也不知道，伊沒有把上開物品交給別人使用云云。選任辯護
    人另為被告辯護稱：「被告曾患有頭部外傷併腦內出血、癲
    癇併失語症，領有聲語機能殘障、肢體障礙等多重障礙之殘
    障手冊，對較複雜之生活事務處理能力尚嫌不足，才會將帳
    戶提款卡及密碼放在一起統一管理，且被告平日以打零工為
    業，每月有1、2萬元之收入，尚能維持家庭生活，並無出售
    帳戶之誘因，被告於 97年3月11日發現機車內物品遭竊，有
    在3 日內到花蓮縣警察局報案，警方還把機車拍照存證」等
    語。
三、經查：
  (一)甲○○接獲詐騙電話，陷於錯誤而匯入款項至被告開立使用
    之上開彰化銀行帳戶後，旋遭提領一空之事實，業據證人即
    被害人甲○○於警詢中證述明確，並有甲○○提出之交易明
    細表各乙份（附於台灣桃園地方法院檢察署97年度偵字第13
    492號卷第 32頁），並有本院依職權調閱之彰化銀行開戶申
    請書、交易明細表各乙份在卷為憑，首堪認定。
  (二)被告雖矢口否認有何提供帳戶予詐騙集團使用之行為，辯稱
    上開帳戶存摺、提款卡（含密碼）係放在機車置物箱中遭竊
    云云，然其於本院審理時自承，伊曾於 96年8月15日自彰化
    銀行帳戶中提領 100元出來吃飯等語，與其所述最後一次看
    到上開存摺、提款卡係於 96年5月間之情節顯不相符，又被
    告所開立使用之台新銀行花蓮分行帳號00000000000000號帳
    戶、中國國際商業銀行花蓮分行帳號 000000000000000號帳
    戶，曾因成為詐騙集團使用之人頭帳戶，而為警方移送幫助
    詐欺取財罪嫌，被告於該案件偵查中，即係向檢察官辯稱伊
    的存摺、提款卡因放在機車置物箱中遭竊，嗣檢察官認定被
    告為中度多重障礙（語言、肢體）者，辨識能力不及常人，
    而採信上開辯詞，於 95年7月27日作成95年度偵字第2770號
    、第3521號不起訴處分，有該不起訴處分書附於97年度偵字
    第3054號卷第3、4頁可參，然被告乃聲語機能、肢體障礙，
    並非智能障礙，有殘障手冊影本附於本院卷可佐，其學歷尚
    為高中畢業，實難認其辨識能力或處理事務之能力，有何顯
    低於常人之情形，縱使其辨識能力確實不及常人，於前次因
    其將台新銀行、中國國際商業銀行之存摺、提款卡（含密碼
    ）一併放在機車置物箱內遭竊，而為詐騙集團利用，致遭檢
    警偵查，幸獲不起訴處分之後，應改變將銀行帳戶存摺、提
    款卡及密碼一併保存於機車置物箱內之錯誤習慣，或至少隨
    時檢查，以利於發覺遭竊後立即報警並掛失帳戶，況該彰化
    銀行之帳戶於96年8月15日提領100元後，僅餘39元，自該時
    起迄至 97年3月10日被害人存入款項之間，均無任何交易紀
    錄，顯為被告平日未使用之閒置帳戶，衡情亦無隨車攜帶保
    管之必要，然被告竟然再次辯稱，彰化銀行存摺、提款卡跟
    密碼係因為一起放在機車置物箱中遭竊云云，實難採信。又
    被告所稱曾於97年3月11日之後3日內就彰化銀行存摺、提款
    卡遭竊乙事，向花蓮縣警察局報案，警方並將機車拍照留存
    云云，經函詢警方均查無紀錄，有花蓮縣警察局97年11月26
    日花警刑字第0970051080號函、97年12月15日花警刑字第09
    70053987號函檢送之查詢清單在卷可參，足認被告所辯不實
    。末按詐欺集團之犯罪目的在於得財，若使用他人遭竊之帳
    戶，一旦被害人發現報警並掛失帳戶，將導致詐騙集團無法
    提領贓款花用，其精心策劃之詐騙計畫及所費成本即無任何
    回收，是詐騙集團多係利用他人自願提供之帳戶作為人頭帳
    戶，而非將能否領得款項乙事，繫於失主是否發現遭竊、是
    否掛失等不確定事項上，徒增犯罪成本，是被告辯稱帳戶存
    摺、提款卡（含密碼）係放在機車置物箱內，於不詳時地遭
    竊，並非伊提供予詐騙集團使用云云，顯不足採信。
  (三)綜上，本件事證明確，被告犯行堪以認定，應予依法論科。
四、按刑法上之幫助犯，係對於犯罪與正犯有共同之認識，而以
    幫助之意思，對於正犯資以助力，而未參與實施犯罪之行為
    者而言（最高法院75年度台上字第1509號、88年度台上字第
    1270號判決參照）。是以，如未參與實施犯罪構成要件之行
    為，而係出於幫助之意思提供助力，即屬幫助犯，而非共同
    正犯。本件被告基於幫助詐欺之犯意，提供彰化銀行、第一
    銀行帳戶予不詳之詐騙集團對被害人實施詐騙行為，致使被
    害人陷於錯誤，因而匯款至被告所提供之上開帳戶內，是被
    告所為係參與詐欺罪構成要件以外之行為，且在無證據證明
    被告係以正犯而非以幫助犯之犯意參與犯罪之情形下，應認
    其所為係幫助犯而非正犯行為。是核被告所為，係犯刑法第
    30條第 1項前段、第339條第1項之幫助詐欺取財罪。又被告
    幫助他人遂行詐欺取財之犯行，為幫助犯，應依刑法第30條
    第 2項規定，按正犯之刑減輕其刑。又檢察官移送併案審理
    部分，與起訴書所載經上開認定有罪部分，為同一事實，爰
    一併審酌，附此敘明。
五、爰審酌被告提供彰化銀行帳戶予詐欺集團使用，實際上助長
    詐騙財產犯罪之風氣，並造成許多無辜民眾受騙而受有金錢
    損失，應為當今社會詐財事件發生根源之一，不僅擾亂金融
    交易往來秩序，且亦因被告提供其本身帳戶予他人使用，致
    使執法人員難以追查該詐騙集團之真實身分，復參酌其為高
    中畢業，智識程度並非低落，竟假藉聲語機能及肢體障礙為
    由，飾詞狡辯，顯無悔意，及被害人所受損害之金額為 5萬
    元，被告迄今未賠償被害人之損失或道歉，犯罪後態度不佳
    等一切情狀，量處如主文所示之刑，並諭知易科罰金之折算
    標準。至被告所有上開彰化銀行帳戶存摺、提款卡，固為供
    本件幫助詐欺罪所用之物，然既已交付詐騙集團持有，且未
    扣案，為免將來執行困難，爰不予宣告沒收，附此敘明。
六、公訴意旨有關被告於上開時地，提供其向第一商業銀行花蓮
    分行（下簡稱第一銀行）申辦帳號 00000000000號帳戶存摺
    、提款卡（含密碼）予詐騙集團使用，該詐騙集團成員即於
    97年3月9日13時25分許以需更改付款設定為由，使乙○○陷
    於錯誤，而各自於同日15時許，至自動櫃員機操作轉帳2 筆
    共4萬1千元至被告第一銀行帳戶內之幫助詐欺取財犯行部分
    ，因警方先就被告提供第一銀行帳戶，幫助詐騙集團詐欺被
    害人陳智精部分移送，業經檢察官前於 97年5月30日以97年
    度偵字第2297號為不起訴處分，嗣警方就被告同一提供第一
    銀行帳戶致被害人乙○○匯款部份犯行再次移送，檢察官另
    於97年7月29日提起公訴，然未敘明有何刑事訴訟法第260條
    之情形，是被告提供第一銀行帳戶存摺、提款卡（含密碼）
    之單一相同事實，既業經檢察官為不起訴處分，後案之起訴
    並不合法，原應為不受理之諭知，惟因起訴書認被告係於同
    一時間提供第一銀行及彰化銀行之帳戶予詐騙集團使用，是
    此部分與合法起訴，經本院判決有罪之上開部分，為一行為
    觸犯數罪名，有想像競合犯裁判上一罪之關係，爰不另依刑
    事訴訟法第303條第4款為不受理之諭知，附此敘明。
據上論斷，應依刑事訴訟法第299條第1項前段，刑法第30條第 1
項前段、第2項、第339條第1項、第41條第1項前段，刑法施行法
第1條之1，判決如主文。
本案經檢察官吳文正到庭執行職務。
中    華    民    國    97    年    12    月    25    日
                  刑事第一庭  審判長法官  張健河
                                    法官  魏俊明
                                    法官  蕭一弘
以上正本證明與原本無異。
如不服本判決應於收受送達後10日內向本院提出上訴書狀，並應
敘述具體理由。其未敘述上訴理由者，應於上訴期間屆滿後20日
內向本院補提理由書 (均須按他造當事人之人數附繕本)「切勿
逕送上級法院」。告訴人或被害人如對於本判決不服者，應具備
理由請求檢察官上訴，其上訴期間之計算係以檢察官收受判決正
本之日期為準。
中    華    民    國    97    年    12    月    25    日
                                     書記官
附錄本判決論罪之法律條文：
中華民國刑法第339條：
意圖為自己或第三人不法之所有，以詐術使人將本人或第三人之
物交付者，處5年以下有期徒刑、拘役或科或併科1千元以下罰金
。
以前項方法得財產上不法之利益或使第三人得之者，亦同。
前二項之未遂犯罰之。


司法院資訊處製作；財團法人民間司法改革基金會備份。
